【裁判字號】    97,竹簡,347
【裁判日期】    970530
【裁判案由】    損害賠償
【裁判全文】
臺灣新竹地方法院民事簡易判決         97年度竹簡字第347號
原      告  第一產物保險股份有限公司
法定代理人  甲○○
訴訟代理人  鍾致銘
            乙○○
被      告  丙○○
上列當事人間請求損害賠償事件，本院於民國97年5月23日言詞
辯論終結，判決如下：
    主      文
原告之訴駁回。
訴訟費用由原告負擔。
    事實及理由
一、原告主張：訴外人巨晟機械工程有限公司（下稱巨晟公司）
    以其所有車號2916-JU號自小客車向原告投保乙式車體損失
    保險（保險單號碼：10116A00366號，下稱系爭保險契約）
    ，保險期間自民國95年7月30日起至96年7月30日止，合先敘
    明。緣被告於96年5月21日向訴外人巨晟公司即系爭保險契
    約之被保險人，借用車號2916-JU號自小客車，並於行經新
    竹市○○路（港北高幹20支）處，因行駛不慎撞擊電線桿，
    並致訴外人巨晟公司所有車號2916-JU號自小客車受損。是
    被告即借用人違規駕駛，應以善良管理人之注意，保管借用
    物。借用人違反此義務，致借用物毀損、滅失者，負肇事之
    損害賠償責任。有關該車號2916-JU號自小客車之損害，經
    巨晟公司報請原告處理，而本件交通事故之情狀並不符合巨
    晟公司與原告間所簽訂乙式車體損失保險條款第3條之不保
    事項，故原告即不得拒絕理賠，原告已依系爭保險契約於96
    年9月8日賠付予巨晟公司新臺幣（下同）380,781元，是依
    保險法第53條之規定，原告已取得代位求償權。爰依保險法
    第53條及民法第468條第2項、第544條、第191條之2等規定
    請求被告損害賠償。並聲明：被告應給付原告380,781元，
    及自支付命令送達之翌日起即96年9月28日起至清償日止，
    按年利率百分之5計算之利息；訴訟費用由被告負擔。
二、被告則以：本件車禍意外之發生，係被保險人巨晟公司之負
    責人即證人丁○○於96年5月21日晚上至被告家中作客（被
    告之配偶亦在巨晟公司任職），與被告之配偶均有飲酒，迨
    同日晚上10時許，證人丁○○因有飲酒，依規定不得開車，
    乃要求被告駕駛系爭車輛載送其回家，於行經新竹市○○路
    時，因為閃避一輛機車及突然闖出之野狗，致不慎撞到路邊
    之電線桿，系爭車輛因而毀損，訴外人丁○○亦受傷送醫。
    則：（一）保險法第53條規定，保險人之代位求償權，必須
    係被保險人因保險人應負保險責任之損失發生，而對於第三
    人有損失賠償請求權者，始足當之；倘被保險人對第三人並
    無損失賠償請求權者，保險人自無代位權可言。又同法條第
    2 項前段又規定，前項第三人為被保險人之家屬或受僱人時
    ，保險人無代位請求權。本件被告係受被保險人巨晟公司負
    責人丁○○臨時之委任，駕駛系爭車輛載送其回家，而發生
    車禍純粹係因閃避機車及突然闖出之野狗所致，被告駕車時
    已盡應注意之義務，而仍無法避免車禍之發生，並無任何過
    失，本件被保險人巨晟公司對被告並無損失賠償請求權存在
    ，原告自無代位權可言。（二）保險法第53條第2項所稱之
    受僱人，並非以民法第482條僱傭契約所稱之受僱人為限，
    凡客觀上被他人使用為之服勞務而受其監督者，均係受僱人
    。而委任關係為勞務契約的基本類型，委任關係之受任人，
    亦係客觀上被他人使用為之服勞務而受委任人監督者，亦應
    屬於保險法第53條第2項之受僱人。查被告係受被保險人巨
    晟公司負責人丁○○臨時之委任而駕駛系爭車輛，係保險法
    第53條第2項所稱被保險人之受僱人，從而依保險法第53條
    第2項規定，原告亦無代位求償權。爰聲明：原告之訴駁回
    ；訴訟費用由原告負擔；如受不利之判決，被告願供擔保請
    准宣告免為假執行。
三、本件不爭執事項為：被告係因被保險人公司負責人丁○○酒
    後請求其代為開車返回公司，因而於96年5月21日晚上駕駛
    系爭車輛。
四、本件爭點經兩造同意限縮為：
（一）原告能否依保險法第53條第1項及系爭自用汽車條款乙式
      條款第3條第3項規定主張代位權？即被告是否為保險法第
      53條第2項規定受僱人抑或原告所主張係借用人？
（二）被告駕駛車輛受損主觀上是否有過失？
五、本院之判斷：
（一）按被保險人因保險人應負保險責任之損失發生，而對於第
      三人有損失賠償請求權者，保險人得於給付賠償金額後，
      代位行使被保險人對於第三人之請求權；但其所請求之數
      額，以不逾賠償金額為限。前項第三人為被保險人之家屬
      或受僱人時，保險人無代位請求權。但損失係由其故意所
      致者，不在此限，保險法第53條定有明文。次按被保險人
      因保險人應負保險責任之損失發生，而對於第三人有損失
      賠償請求權者，保險人得於給付賠償金額後，代位行使被
      保險人對於第三人之請求權，固為保險法第53條第1項前
      段所明定。惟同法條第2項前段又規定，前項第三人為被
      保險人之家屬或受僱人時，保險人無代位請求權。此處所
      謂受僱人，解釋上與民法第188條所稱之受僱人意義相同
      ，不以同法第482條僱傭契約所稱之受僱人為限，凡客觀
      上被他人使用為之服勞務而受其監督者，均係受僱人，至
      於報酬之有無、勞務之種類、期間之長短、有無參加勞保
      ，均非所問（最高法院85年度臺上字第708號判決意旨參
      照）。
（二）本件被告駕駛系爭車輛肇事及原告理賠保險金予巨晟公司
      之情形，業據原告提出汽車保險計算書、電子計算機統一
      發票、領款收據、汽車肇事查案單、照片影本、新竹市○
      ○○道路交通事故當事人登記聯單等件為證，並經被告、
      證人即巨晟公司負責人丁○○到庭陳述確有系爭事故發生
      ，且被告就原告業已理賠巨晟公司保險金等情並不爭執，
      固堪信原告主張為真實。
（三）惟查：
    1.保險事故發生時，係因車主即被保險人公司之負責人丁○
      ○酒後無法駕駛車輛，爰請求被告代為開車返回公司，被
      告因而於96年5月21日晚上駕駛系爭車輛，途中因故發生
      車禍等情，亦據證人即被保險人公司之負責人丁○○在庭
      證述甚詳。則顯然被告係受證人即被保險人公司負責人丁
      ○○之委託而代為駕駛，證人丁○○係與被告同車，且該
      次行車之目的地亦由證人丁○○所指示，則顯然被告該次
      駕車均在證人之指揮監督下所為，則被告應屬證人丁○○
      之使用人，依上開法律意旨，即應為保險法第53條第2項
      所指之受僱人範圍之內，原告自不得對之行使代位權而請
      求被被告賠償。
    2.依原告所提前開車體損失保險乙式條款第3條第3項雖約定
      ：列名被保險人許可他人使用或管理被保險汽車所致之毀
      損滅失，本公司於給付後得向該使用人或管理人追償云云
      ，惟本件係被保險人公司之負責人丁○○主動請求被告代
      其駕車，且證人丁○○均一直同車，該行車目的地亦由證
      人所指定，而非被保險人許可被告自行駕車外出使用，顯
      然與該契約條款所指「被保險人許可他人使用」之情形不
      相同，原告自不得援用上揭條款主張行使代位權。
（四）綜上，原告自不得行使代位權而請求被告賠償。從而，原
      告依保險法第53條第1項及民法第468條第2項、第544條、
      第191條之2等規定請求被告給付原告380,781元，及自支
      付命令送達之翌日起即96年9月28日起至清償日止，按年
      利率百分之5計算之利息，並無理由，應予駁回。
六、本件事證已臻明確，兩造其餘主張、舉證及其餘爭點，經審
    酌與判決結果尚不生影響，均不另論述，併予敘明。
七、據上論結，本件原告之訴為無理由，依民事訴訟法第436條
    第2項、第78條，判決如主文。
中    華    民    國    97    年    5     月    30    日
                  新竹簡易庭    法  官  方鴻愷
以上正本係照原本做成。
如對本判決上訴，須於判決送達後20日內向本院提出上訴狀。
中    華    民    國    97    年    5     月    30    日
                                書記官  鍾佩芳


司法院資訊處製作；財團法人民間司法改革基金會備份。
